【裁判字號】    95,聲,314
【裁判日期】    950630
【裁判案由】    確定訴訟費用額
【裁判全文】
臺灣臺北地方法院民事裁定               95年度聲字第314號
聲  請  人  中央產物保險股份有限公司
法定代理人  乙○○
聲  請  人  新光產物保險股份有限公司
法定代理人  丁○○
聲  請  人  富邦產物保險股份公司
法定代理人  丙○○
共      同
訴訟代理人  黃台芬律師
            徐頌雅律師
            盧柏岑律師
            黃建隆律師
            何佩娟律師
相  對  人  香港商美亞保險有限公司 AMERICAN INERNATIONAL
             UNDERWRI.
法定代理人  甲○○○ ○○○ .
訴訟代理人  張朝棟律師
            李家慶律師
上  一  人
複代  理人  羅淑文律師
            牛豫燕律師
上列當事人間返還不當得利事件，聲請人聲請確定訴訟費用額，
本院裁定如下：
    主  文
聲請駁回。
聲請訴訟費用由聲請人負擔。
    理  由
一、按法院未於訴訟費用之裁判確定其費用額者，第一審受訴法
    院於該裁判有執行力後，應依聲請以裁定確定之，固為民事
    訴訟法第91條第1項所明定，惟享有此項聲請權者，以其支
    出訴訟費用得求償於他造或第三人（即應負擔訴訟費用之第
    三人）之當事人為限。
二、本件聲請人主張：伊等與相對人間返還不當得利事件，前經
    本院89年度重訴字第633號（以下稱前案）、臺灣高等法院9
    3年度重上字第317號判決確定，應由相對人負擔訴訟費用，
    伊等於前案訴訟程序中支出如附表費用計算書所示鑑定人之
    交通、住宿、繕雜費及報酬等計新臺幣（下同）99,569,515
    元，應由相對人負擔等情，爰依民事訴訟法第91條第3項規
    定，聲請法院命相對人給付該金額，及自裁定送達翌日起至
    清償日止，按年息5％計算之利息等語，並據其提出本院及
    臺灣高等法院前開民事判決、釋明費用單據、費用明細等件
    為證。惟查：
（一）按鑑定人為在他人之訴訟中，依法院、受命法官或受託法
      官之命，就指定之鑑定事項，以其特別知識陳述意見之第
      三人。其人由受訴法院選任，並定其人數，法院於選任鑑
      定人前，得命當事人陳述意見，其經當事人合意指定鑑定
      人者，應從其合意；鑑定人於法定之日費、旅費外，得請
      求相當之報酬，民事訴訟法第326條第1項、第338條第1項
      分別定有明文。所謂法定之日費及旅費，即民國92年9月1
      0日廢止前之民事訴訟費用法第27條所定鑑定人得請求之
      到庭費、滯留費、在途食宿舟車費及滯留日期內之食宿費
      （即現行民事訴訟法第77條之23第1項所定鑑定人之日費
      、旅費）而言，其標準依斯時司法院頒「法院辦理民事事
      件證人鑑定人日費旅費及鑑定費支給要點」〔以下稱支給
      要點，即現行之「法院辦理民事事件證人鑑定人日費旅費
      及鑑定費支給標準」（以下稱現行支給標準）〕之規定定
      之。至於鑑定人所得請求報酬金額之多寡，由選任鑑定人
      之法院依鑑定事項之繁簡難易及所需之特別知識，並其他
      客觀標準定之。而鑑定人請求法定日費、旅費及報酬，應
      向選任之法院為之，其請求法定之日費及旅費，依同法第
      324條、第323條第2項規定，並應於期日陳述意見完畢後1
      0日內為之。
（二）查本件兩造間返還不當得利事件，前已經前案、臺灣高等
      法院93年度重上字第317號判決確定，駁回相對人之訴，
      並由相對人負擔訴訟費用，業據本院調閱前案歷審訴訟卷
      宗核閱屬實。聲請人雖主張，本院及兩造於前案訴訟程序
      中，同意由附表所列之人就該事件之火災原因、管裂原因
      提出專業報告，並到庭陳述專業意見，以為證據方法，自
      屬前開法條規定之鑑定人，彼等服務期間自89年2月至93
      年2月，期間內伊陸續支出交通、住宿、繕雜費及報酬（
      明細見本院外放證物附件6），總計如附表所示金額，均
      應由該事件敗訴之相對人負擔云云。但查，兩造於前案訴
      訟程序關於訴外人聯華電子股份有限公司及聯瑞積體電路
      股份有限公司之晶圓生產廠房發生火災原因及管線龜裂原
      因有所爭執，相對人即前案原告於89年3月28日起訴提出
      Lindsay Leveen、嘉福湯馬遜調查服務公司及阿姆斯壯實
      驗室、國立中央大學等出具之鑑定報告（見前案原證7、1
      4、15、39）以為證明，並陳報專家Lindsay Leveen、陳
      郁文教授參與履勘現場，聲請人嗣即於91年4月18日陳報
      其所委請之專家完成調查報告，以證相對人之前開報告缺
      乏科學上證據，有所謬誤，並於91年4月19日提出其所委
      任之專家名單參與履勘（見前案卷(四)第276-278頁、第281
      -283頁、第306-346頁），足見該等專家乃聲請人自行委
      任，並未經法院依同法第326條第1項規定裁定選任之，是
      其得否認係前開民事訴訟法規定由法院選任之鑑定人，即
      非無疑。
（三）況即便認聲請人主張如附表所示之人為前案法院選任之鑑
      定人一節為可採，然該等鑑定人既未於陳述意見完畢後10
      內向法院請求法定日、旅費，依前開說明，已不得再為請
      求；而彼等亦未向法院請求裁定酌定報酬，法院無從依鑑
      定事項之繁簡難易及所需之特別知識，暨其他客觀標準核
      定之，則其未經法定程序所核予之費用及報酬，自難認係
      前開支給要點第1條、第5條及現行支給標準第2條、第6條
      規定（聲請人主張專家服務期間跨舊法支給要點及現行支
      給標準適用期間）之鑑定人報酬，即不得謂為訴訟費用之
      一部。
（四）聲請人復主張，該等專家於前案訴訟程序曾以鑑定證人身
      分到場證述，並為具結，且參與履勘現場相關管線並多次
      提出專業報告並向法院簡報，顯為民事訴訟法所稱之鑑定
      程序，並提出前案筆錄、本院函稿為證。然按，鑑定證人
      係指第三人依特別知識始能陳述其所經歷之事實者而言。
      依民事訴訟法第339條規定，訊問依特別知識得知已往事
      實之人者，適用關於人證之規定。而鑑定證人所得請求之
      費用，因法院命其陳述之內容如何而定：即僅止於命陳述
      其所經歷之事實者，只能請求法定日費及旅費，如進而命
      陳述鑑定意見者，除得請求法定日、旅費外，並得請求鑑
      定人之報酬，蓋其兼具證人及鑑定人之資格也。查前案訴
      訟程序中，聲請人所舉專家陳政任等4人固曾於91年5月9
      日到庭以鑑定證人身分證述（見前案卷(四)第357-367頁）
      ，然既適用關於人證之規定，則依前開民事訴訟法第323
      條第2項規定，其請求法定日、旅費，應於期日陳述意見
      完畢後10日內為之，該等專家既未於前開期日後10內向法
      院請求，已不得再為請求。且依彼等於期日陳述之內容觀
      之，係對相對人專家提出之火災原因為評論及反駁，並就
      聲請人專家前已提出之調查報告為說明，並非居於法院選
      任之鑑定人地位，針對鑑定內容陳述鑑定意見，即不得請
      求鑑定人報酬，況彼等亦未向法院請求酌定報酬，同前所
      述，即不屬民事訴訟法規定經法院核定之報酬，尚不得以
      聲請人自行給付之報酬，認係必要之訴訟費用。至91年9
      月4日聲請人所舉專家陳政任等5人雖以「鑑定專家」之名
      義到庭證述，惟彼等所立具者，乃證人結文（見前案卷(五)
      第382-403頁），足見係以證人身分到庭，同前說明，其
      未於該期日後10內向法院請求法定日、旅費，亦不得再為
      請求，自無由相對人負擔之理。另聲請人主張該等專家多
      次提出專業報告並向法院簡報，及協同履勘現場（見本院
      外放證物附表4、5）云云，然依聲請人所列該等報告及簡
      報內容，或係對對造提出之報告所為評論，或係就聲請人
      主張之火災原因、管裂原因為說明，另本院發函兩造履勘
      現場之函文，亦將兩造所舉之專家，列為兩造出席之人員
      內（見前案卷(四)第284頁），足認聲請人所舉專家之前開
      作為均係在輔助聲請人於該案件中為攻擊防禦，聲請人以
      之為鑑定程序之行為，尚無可採。又如附表所列電腦動畫
      簡報製作費，依聲請人所陳，係前案訴訟程序中模擬火災
      情況動畫，為向法院作說明之用等語（見本院卷第71頁）
      ，可知亦屬前述輔助聲請人攻擊防禦方法所為之支出，非
      法院命為鑑定之費用。
三、綜上，聲請人主張如附表所示費用為前案支付鑑定人之必要
    費用，應由相對人負擔云云，即不可採。是其聲請命相對人
    應給付如附表所示費用99,569,515元，及自裁定送達翌日起
    至清償日止，按年息5％計算之利息，為無理由，應予駁回
    。
四、據上論結：本件聲請為無理由。依民事訴訟法第78條、第85
    條第1項前段，裁定如主文。
中    華    民    國    95    年    6    月    30     日
                  民事第一庭    法  官  詹文馨
以上正本係照原本作成
得抗告
中    華    民    國    95    年    7    月     4    日
                                書記官  林玲華


司法院資訊處製作；財團法人民間司法改革基金會備份。
